最高法院民事判決　　　　　　　一○○年度台上字第三七二號
上　訴　人　華菱電氣企業股份有限公司
法定代理人　劉盛耀
上　訴　人　胡利男
共　　　同
訴訟代理人　戴森雄律師
被 上訴 人　劉新山
訴訟代理人　溫光雄律師
上列當事人間請求確認委任關係不存在事件，上訴人對於中華民
國九十九年十月二十六日台灣高等法院第二審更審判決（九十八
年度上更(二)字第一四二號），提起上訴，本院判決如下：
    主  文
原判決廢棄，發回台灣高等法院。
    理  由
本件被上訴人主張：上訴人華菱電氣企業股份有限公司（下稱華
菱公司）於民國六十一年八月三十日設立，上訴人胡利男為股東
兼董事。胡利男於六十九年間出具股權讓杜（渡）書（下稱讓渡
書）將股權讓渡予伊而喪失股權。又胡利男之股權縱未由伊取得
，亦因其拋棄而喪失，依當時公司法第一百九十二條第一項之規
定，胡利男已喪失董事身分。嗣胡利男出席華菱公司八十八年九
月二十日股東會（下稱八十八年股東會），並於該次會議被選任
為華菱公司董事，惟因其已非華菱公司股東，依法無效。華菱公
司八十八年股東會及九十五年九月二十五日股東會（下稱九十五
年股東會）作成「選舉胡利男為董事」之決議，依法均不生效力
。伊為華菱公司股東，對於胡利男與華菱公司間之董事委任關係
存在與否發生爭執，有法律上之利害關係，即有提起確認之訴之
法律上利益等情，求為確認胡利男與華菱公司間董事委任關係不
存在之判決（被上訴人起訴請求超逾上開聲明部分，已受敗訴判
決確定）。
上訴人則以：胡利男雖代訴外人胡劉秀美將讓渡書放置於華菱公
司，然該文書僅蓋有胡劉秀美印章，未經胡利男蓋印，並非胡利
男放棄股權。且該讓渡書未由華菱公司法定代理人合法受領，不
生股權拋棄之效力等語，資為抗辯。
原審廢棄第一審所為被上訴人敗訴之判決，改為判決如其聲明，
無非以：綜觀上訴人胡利男、華菱公司法定代理人劉盛耀、被上
訴人、及訴外人胡劉秀美等人於被上訴人被自訴偽造文書刑事案
件、原法院七十一年度上字第一○八二號分割共有物事件中有關
胡利男股權拋棄之陳述，可認胡利男於六十九年間曾為自己書立
讓渡書，表明拋棄其所有華菱公司全部股權給公司處理，並依賴
五亮之指示，將讓渡書交付被上訴人。查胡利男提出六十九年十
月十八日讓渡書時，適華菱公司董事長劉盛耀已於六十九年七月
一日辭去其負責人職務及兼職，斯時華菱公司之常務董事為賴五
亮及胡利男，依（類推適用）公司法第二百零八條第三項規定，
華菱公司之代表人為常務董事賴五亮。是胡利男依華菱公司代表
人賴五亮之指示，將讓渡書交付劉新山，表示拋棄全部股權予公
司處理，其拋棄之意思表示，自已到達華菱公司，而發生效力。
胡利男既已於六十九年間拋棄其原有華菱公司股權予該公司，即
喪失其華菱公司股東身份，依修正前公司法第一百九十二條第一
項規定，不得擔任華菱公司董事。華菱公司八十八年股東會決議
選任胡利男為董事，因違反法令而無效。是被上訴人請求確認胡
利男與華菱公司間董事委任關係不存在，應屬有理等詞，為其判
斷之基礎。
按九十年十一月十二日修正前公司法第一百九十二條第一項規定
「公司董事會，設置董事不得少於三人，由股東會就有行為能力
之『股東』中選任之。」，明定任董事者以股東為限；修正後已
取消上開董事資格限制，規定「公司董事會，設置董事不得少於
三人，由股東會就有行為能力之『人』選任之。」。又確認之訴
，以確認現在之法律關係為限，已過去之法律關係，不得為確認
之訴之標的。前任董事之委任關係與後任董事之委任關係，乃屬
不同之法律關係，於新任董事合法選出後，前任董事之委任關係
，即因重新改選而被切斷，成為過去之法律關係。查上訴人於原
審陳報八十八年股東會後，華菱公司於九十五年八月二十五日再
召開股東會改選董監事，並為變更登記在案等情，已提出載明決
議選任胡利男等為董事，任期自九十五年八月二十五日至九十八
年八月二十四日止之九十五年股東會議事錄及華菱公司變更登記
表為憑（原審上更(一)卷八五頁、一審卷二○一至二○三頁），似
見華菱公司與胡利男間因八十八年股東會決議所生之董事委任關
係已因九十五年股東會決議重新選任而終止。觀被上訴人於原審
一再主張九十五年股東會決議亦屬無效等語（原審上更(一)卷一二
五頁、上更(二)卷第一宗一九頁、三七至三八頁、第三宗二三一頁
），則被上訴人請求確認不存在之「胡利男與華菱公司間董事委
任關係」者，究何所指？係八十八年股東會決議所生之董事委任
關係？或係依九十五年股東會決議新任之董事委任關係？或二者
兼具？倘請求確認者為（或包括）八十八年股東會決議所生者，
該董事委任法律關係已否消滅？可否為確認法律關係之標的？被
上訴人確認之利益何在？若請求確認者為（或包括）九十五年股
東會決議所生之董事委任關係，胡利男之非股東身份是否不影響
其被選任董事決議之效力？該委任關係是否已因任期屆滿而消滅
？在在均非無疑，並攸關被上訴人請求有無理由之判斷，自有進
一步釐清究明之必要。乃原審未察，未加推闡明晰，恝置九十五
年股東會決議不論，逕以胡利男已拋棄股權，喪失股東身份，八
十八年股東會違法決議選任其為董事，依法無效，而准確認胡利
男與華菱公司間董事委任關係不存在，自嫌速斷，有理由不備之
違誤。上訴意旨，指摘原判決不當，聲明廢棄，非無理由。末查
華菱公司之法定代理人（董事長）為劉盛耀，乃本院九十八年度
台上字第二六三號判決確定部分所認定，無選任特別代理人之必
要，併予敘明。
據上論結，本件上訴為有理由。依民事訴訟法第四百四十七條第
一項、第四百七十八條第二項，判決如主文。
中    華    民    國  一○○  年    三    月   十七   日
                      最高法院民事第五庭
                          審判長法官  劉  福  聲  
                                法官  黃  義  豐  
                                法官  劉  靜  嫻  
                                法官  袁  靜  文  
                                法官  王  仁  貴  
本件正本證明與原本無異
                                      書  記  官  
中    華    民    國  一○○  年    三    月   三十   日
                                                      K